臺灣士林地方法院刑事判決　　　　　　 100年度審訴字第99號
公　訴　人　臺灣士林地方法院檢察署檢察官
被　　　告　郭美娟
選任辯護人　陳家慶律師
上列被告因偽造文書等案件，經檢察官提起公訴（99年度偵字第
6538號、第10347 號），被告於本院準備程序中就被訴事實為有
罪陳述，經本院合議庭裁定由受命法官獨任行簡式程序審理，並
判決如下：
    主  文
郭美娟連續犯行使變造公文書罪，處有期徒刑壹年貳月，減為有
期徒刑柒月。
    事  實
一、郭美娟為執業代書，於民國92、93年間，受柯彩月（涉犯詐
    欺取財等罪嫌，另由檢察官為不起訴處分）與許素莉委託，
    辦理柯彩月向許素莉之弟許清正購買坐落於臺北市○○區○
    ○段1 小段254 地號房地（下稱第一筆房地）之所有權移轉
    登記、柯彩月向許素莉購買坐落於臺北市○○區○○段2 小
    段270 地號房地（下稱第二筆房地）之所有權移轉登記及許
    素莉以坐落於臺北市大同區○○○路○ 段247 巷28號5 樓房
    地（下稱第三筆房地）之抵押權設定登記等事宜。郭美娟竟
    基於變造公文書之犯意，於93年1 月間，在不詳地點，以將
    印有電腦繕打數字之紙張換貼於公文書影本後，再予複印之
    方式，將上揭第一筆房地為所有權移轉登記且完稅後所取得
    流水號為00000000號之臺北市稅捐稽徵處（大同分處）土地
    增值稅免書之公文書，將應納稅額之合計欄、總計欄由新臺
    幣（下同）0 元變造為25,873元，另將第二筆房地所有權為
    移轉登記後且已由郭美娟代繳稅款298 元後所取得之收款日
    期為92年12月30日、流水號為00000000號之臺北市稅捐稽徵
    處（北投分處）土地增值稅繳款書之公文書，將應納稅額欄
    及合計欄由298 元變造為16,298元，又將第三筆房地為設定
    抵押權時由郭美娟代為繳納房屋稅14,503元（另代繳滯納金
    2,175 元）而取得之繳款日期為92年12月31日（起訴書誤載
    為30日，應予更正）、流水號為00000000號之臺北市稅捐稽
    徵處代收移送行政執行處滯納房屋稅稅款及財務罰鍰繳款書
    ，將本稅由14,503元變造為24,503元，合計欄位則由16,678
    元變造為26,678元，而接續變造完成應納稅額分別為25,873
    元、16,298元及26,678元之繳款書影本共3 份之公文書。再
    於之後某數日，基於行使變造公文書及意圖為自己不法所有
    之概括犯意，連續持上開已變造完成之繳款書影本，前往許
    素莉位於臺北市大同區○○○路○ 段235 之1 號2 樓診所內
    向許素莉請款，致許素莉誤信為真而陷於錯誤，如數將合計
    為66,674元之稅款交予郭美娟，郭美娟因而詐得款項51,873
    元，足以生損害於稅捐稽徵機關對於公文書及稅款管理之正
    確性及許素莉、許清正。
二、案經臺灣士林地方法院檢察署檢察官自動檢舉偵查起訴。
    理  由
一、上揭事實，業據被告郭美娟於本院準備程序及審理時坦承不
    諱（見本院卷第17頁背面、第19頁背面），核與告訴人即被
    害人許素莉於偵查中指訴情節相符（見99年度他字第1994號
    影卷第27至28頁），並經證人即被告助理林心榆於偵查中證
    述屬實（分見99年度他字第684 號卷第13至14頁、99年度偵
    字第6538號卷第256 至257 頁）。此外，並有臺北市稅捐稽
    徵處北投分處97年7 月10日北市稽北投丙字第09731125600
    號函及檢附之93年度臺北市稅捐稽徵處（北投分處）土地增
    值稅繳款書、臺北市稅捐稽徵處大同分處97年7 月9 日北市
    稽大同丙字第09730552100 號函及檢附之92年度臺北市稅捐
    稽徵處（大同分處）土地增值稅免書、臺北市稅捐稽徵處92
    年全期房屋稅繳納證明書、臺北市稅捐稽徵處代收移送行政
    執行處滯納房屋稅稅款及財務罰鍰繳款書及內政部警政署刑
    事警察局98年12月18日刑鑑字第0980154661號鑑定書及檢附
    之鑑定說明、手寫明細表各1 份在卷可稽（分見97年度他字
    第3666號卷第3 至8 頁、第12頁，97年度偵字第16473 號卷
    第137 至138 頁），足認被告前開自白與事實相符，應可採
    信。本案事證明確，被告犯行堪以認定，應依法論科。
二、被告行為後，刑法及其施行法業於95年7 月1 日修正施行，
    關於新舊法律變更之比較適用，原則上應就罪刑有關之共犯
    、未遂犯、想像競合犯、牽連犯、連續犯、結合犯，以及累
    犯加重、自首減輕暨其他法定加減原因（如身分加減）與加
    減例等一切情形，綜其全部罪刑之結果而為比較（最高法院
    95年第8 次會議關於中華民國刑法94年修正施行後之法律比
    較適用決議第一點第(四)小點參照），經查：
  (一)修正後刑法已刪除刑法第56條關於連續犯之規定，本件被告
    多次行使變造公文書及詐欺取財之犯行，如依修正後之規定
    ，僅能分論併罰，再定其應執行之刑，此較諸修正前僅各論
    以一罪並加重其刑，並未更有利於被告。
  (二)又修正後刑法第55條已刪除後段關於牽連犯之規定，本件被
    告所犯行使變造公文書罪與詐欺取財罪間，具有方法、結果
    之牽連關係，依修正前之規定，應從一重之罪處斷，而修正
    後刑法既已刪除牽連犯之規定，則所犯各罪應分論併罰，比
    較新舊法之規定，修正後之規定並非有利於被告，依刑法第
    2 條第1 項之規定，應適用行為時之法律，即適用修正前刑
    法第55條後段關於牽連犯之規定，從一重處斷，對被告較有
    利。
  (三)就刑法第33條第5 款部分，本案被告行為後之刑法第33條第
    5 款已將罰金刑調整為新臺幣1 千元以上，以百元計算，故
    依前述標準換算後，刑法第339 條第1 項詐欺取財罪之罰金
    刑度部分已變更為最低額為新臺幣1 千元以上，經比較修正
    前、後之規定，修正後刑法第33條第5 款所定罰金之最低數
    額，較之修正前提高，自以（94年2 月2 日）修正前刑法第
    33條第5 款規定有利於被告。
  (四)經綜合比較前述法律變更之結果後，本案因修正後規定並未
    對被告更為有利，依據刑法第2 條第1 項前段，應一體適用
    修正前刑法之規定。
三、按影本與原本可有相同之效果，如將原本予以影印後，將影
    本之部分內容竄改，重加影印，其與無制作權人將其原本竄
    改，作另一表示其意思者無異，應成立變造文書罪（最高法
    院73年臺上第3885號判例意旨參照）。查，被告將屬公文書
    之繳款書原本先為影印，再於影本上換貼金額加以竄改後影
    印，復持之向被害人請款以行使，足以生損害於稅捐稽徵機
    關對於公文書及稅款管理之正確性及許素莉、許清正等人，
    是核被告郭美娟所為，係犯刑法第216 條、第211 條行使變
    造公文書罪及同法第339 條第1 項詐欺取財罪。被告變造公
    文書之低度行為應為行使之高度行為所吸收，不另論罪。又
    被告先後多次行使變造公文書、詐欺取財之行為，時間緊接
    ，方法相同，且所犯同一罪名之罪，顯係分別基於概括犯意
    反覆為之，各為連續犯，應依修正前刑法第56條之規定分別
    論以連續行使變造公文書罪、連續詐欺取財罪，並各加重其
    刑。另被告所犯連續行使變造公文書及連續詐欺取財等2 罪
    間，有方法、目的之牽連關係，自應依修正前刑法第55條後
    段之規定，從一重論以連續行使變造公文書罪。爰審酌被告
    為執業代書，本應秉公處理房地登記及稅款繳納事宜，竟以
    變造繳款書為詐術，使被害人誤認該繳款書公信力而交付財
    物，更足以生損害於稅捐稽徵機關對於公文書及稅款管理之
    正確性之犯罪動機、手段、目的，且被告於本院審理時自承
    只為本案，並無為他犯行，若其言屬實，理應對前揭犯行知
    之甚詳，卻於2 年餘之偵查期間始終推諉卸責，直至本院審
    理時始坦承犯行，實難認其犯後態度良好及其生活狀況、智
    識程度等一切情狀，量處如主文所示之刑，以示懲儆。又本
    案被告之犯罪時間係在96年4 月24日以前，爰依中華民國九
    十六年罪犯減刑條例規定，就前揭宣告刑減為如主文所示之
    刑。
四、末查，被告所變造之臺北市稅捐稽徵處（北投分處）土地增
    值稅繳款書、臺北市稅捐稽徵處（大同分處）土地增值稅繳
    款書及臺北市稅捐稽徵處代收移送行政執行處滯納房屋稅稅
    款及財務罰鍰繳款書等公文書，雖係被告所有供犯罪所用之
    物，然並未扣案，且據被告於本院審理時陳明業已丟棄，又
    衡該文書保留至今已達7 年，堪認應業已滅失，爰均不予宣
    告沒收。至前揭已變造公文書影本3 紙，業經被告行使而交
    付被害人收執，即非被告所有之物，又非違禁物，自無從諭
    知沒收，附此敘明。
據上論斷，應依刑事訴訟法第273 條之1 第1 項、第299 條第1
項前段，刑法第216 條、第211 條、第339 條第1 項，（94年2
月2 日）修正前刑法第56條、第55條後段，中華民國九十六年罪
犯減刑條例第2 條第1 項第3 款、第7 條，刑法施行法第1 條之
1 ，判決如主文。
本案經檢察官許恭仁到庭執行職務。
中    華    民    國    100     年    3    月   25    日
                  刑事第一庭法  官  莊明達
以上正本證明與原本無異。
如不服本判決應於收受判決後10日內向本院提出上訴書狀，並應
敘述具體理由；其未敘述上訴理由者，應於上訴期間屆滿後20日
內向本院補提理由書。
                            書記官  陳麗津
中    華    民    國    100     年    3    月   25    日
附錄本件論罪科刑依據法條全文
刑法第216條
行使第210條至第215條之文書者，依偽造、變造文書或登載不實
事項或使登載不實事項之規定處斷。
刑法第211條
偽造、變造公文書，足以生損害於公眾或他人者，處1 年以上7
年以下有期徒刑。
刑法第339條
意圖為自己或第三人不法之所有，以詐術使人將本人或第三人之
物交付者，處5 年以下有期徒刑、拘役或科或併科1 千元以下罰
金。
以前項方法得財產上不法之利益或使第三人得之者，亦同。
前二項之未遂犯罰之。